【裁判字號】    97,重訴,16
【裁判日期】    970327
【裁判案由】    債務人異議之訴
【裁判全文】
臺灣臺南地方法院民事判決              97年度重訴字第16號
原      告  甲○○
被      告  教育部
法定代理人  乙○○
訴訟代理人  丙○○
上列當事人間請求債務人異議之訴事件，經本院於民國97年 3月
13日言詞辯論終結，判決如下：
    主  文
原告之訴駁回。
訴訟費用由原告負擔。
    事實及理由
一、本件原告起訴主張：被告前訴請原告將其所有坐落台南市○
    ○區○○段十之二地號土地上之收費亭（鐵皮屋）、Ｈ招牌
    （即「府前收費停車場」招牌）、柏油地面等地上物拆除，
    並返還予被告，及給付損害金事件（下稱系爭拆屋還地事件
    ），固經鈞院93年度重訴字第84號、台灣高等法院94年度重
    上字第19號判決被告勝訴，並經最高法院95年度台上字第24
    24號裁定駁回原告之上訴而確定在案，惟按訴訟標的為不動
    產，應以土地所有權人為訴訟當事人，不能以管理者為訴訟
    當事人，本件訴請拆屋還地之系爭事件，其訴訟標的為不動
    產，自應以土地所有權人中華民國為訴訟當事人，而不能以
    管理者教育部為訴訟當事人，故鈞院及台灣高等法院受理系
    爭拆屋還地事件，均未以當事人不適格逕為裁定駁回被告之
    訴訟，明顯違法。又系爭土地係屬原告所有，被告未經合法
    徵收程序，自不得請求原告拆屋交地。另系爭拆屋還地事件
    之委任程序亦不合法，被告之法定代理人乙○○並無實質受
    特別委任之證書提出而無代理權，足見系爭事件之訴訟程序
    違法，被告自不得以不合法之確定判決為執行名義聲請強制
    執行，為此爰依強制執行法第14條、第14條之1 等規定，提
    起本件訴訟，並聲明請求判決：(一)撤銷臺灣臺南地方法院96
    年度執字第 28772號之強制執行程序。(二)被告不能以臺南地
    方法院93年度重訴字第84號確定判決之執行名義對原告強制
    執行。(三)訴訟費用由被告負擔等情。
二、被告則以：本案被告係以前訴請原告拆屋還地及給付損害金
    之系爭拆屋還地事件，業經鈞院93年度重訴字第84號、台灣
    高等法院94年度重上字第19號判決被告勝訴，並經最高法院
    95年度台上字第2424號裁定駁回原告上訴之確定判決為執行
    名義，此屬強制執行法規定之執行名義，原告屬該確定判決
    之當事人，自為強制執行法第4條之2執行名義所及之人，原
    告主張非執行名義效力所及，顯無理由。原告主張本件委任
    程序不合法，無合法代理權不適為聲請強制執行等詞，係屬
    拖延執行程序、無正當理由之陳述，足見原告之主張顯無理
    由，並聲明，請求判決駁回原告之訴等語資為抗辯。
三、經查，被告前曾訴請原告將其所有坐落台南市○○區○○段
    十之二地號土地上之收費亭（鐵皮屋）、Ｈ招牌（即「府前
    收費停車場」招牌）、柏油地面等地上物拆除，返還予被告
    ，及給付損害金事件，經本院93年度重訴字第84號、台灣高
    等法院94年度重上字第19號判決被告勝訴，再經最高法院95
    年度台上字第2424號裁定駁回原告之上訴而確定在案，被告
    並以上開確定判決為執行名義，對原告聲請強制執行，現在
    本院96年度執字第 28772號強制執行中等情，此為兩造所不
    爭執，並經本院調閱前揭本院93年度重訴字第84號、台灣高
    等法院94年度重上字第19號及最高法院95年度台上字第2424
    號請求拆屋還地事件歷審案卷，暨本院96年度執字第 28772
    號強制執行事件案卷查明無訛，自堪信為真實。
四、原告雖主張：本件系爭訴請拆屋還地事件，其訴訟標的為不
    動產，自應以土地所有權人中華民國為訴訟當事人，而不能
    以管理者教育部為訴訟當事人，故鈞院及台灣高等法院受理
    系爭事件，均未以當事人不適格逕為裁定駁回被告之訴訟，
    明顯違法云云，惟查：
  (一)按國有財產撥給各地國家機關使用者，名義上雖仍為國有，
    實際上即為使用機關行使所有人之權利，故本院對於是類財
    產，向准由管領機關起訴，代國家主張所有權人之權利，被
    上訴人持有所有權狀及駐用房屋保管卡，原審認其得為起訴
    行使所有人之權利尚非無據（最高法院51年度台上字第2680
    號判例可資參照）。
  (二)本件系爭台南市○○區○○段十之二地號之土地於88年 8月
    17日以接管原因，由中華民國取得土地所有權，並由教育部
    為管理者，此有土地登記謄本一件在卷可稽，是被告本於管
    理機關之地位，代中華民國主張所有權人之權利，自任系爭
    拆屋還地事件之原告，向原告起訴請求拆屋還地，其當事人
    適格並無欠缺，原告否認被告有權代中華民國起訴，認系爭
    拆屋還地事件之審理法院應以裁定駁回被告在該事件請求原
    告求拆屋還地之訴訟，顯屬無稽，自非可採。
五、原告雖又主張：系爭土地係屬原告所有，被告未經合法徵收
    程序，自不得請求原告拆屋交地云云，然查：
  (一)按除別有規定外，確定之終局判決就經裁判之訴訟標的，有
    既判力，民事訴訟法第400條第1項定有明文。
  (二)查被告前本於物上所有權之效用，依無權占有物上請求權之
    法律關係，訴請原告拆屋還地及給付損害金之系爭拆屋還地
    事件，業經本院93年度重訴字第84號、台灣高等法院94年度
    重上字第19號判決被告勝訴，再經最高法院95年度台上字第
    2424號裁定駁回原告之上訴而確定，該確定判決並以：「原
    告（即本件被告）主張系爭土地之現所有權人為中華民國，
    管理者為原告（即本件被告），業據提出土地登記謄本一件
    為證，依我國現行民法物權編，所有權係以公示登記為有效
    ，故原告（即本件被告）提出登記之謄本作為原告（即本件
    被告）為所有權人即中華民國之管理者，自屬已盡證明之責
    ，而被告（即本件原告）抗辯被告吳昭興自日據時期即行取
    得系爭土地之所有權並設籍其上，且一直在其上經營漁塭至
    市地重劃後，遭行政機關違法登記為中華民國名義下云云，
    既未能證明被告吳昭興確有購得系爭土地之事實，是被告等
    （即本件原告）前開之所辯為不可採。」等理由，據為認定
    坐落台南市○○區○○段十之二地號土地之所有權人為中華
    民國，管理者為教育部，則該訴訟標的之法律關係所本所有
    權歸屬之認定，既經確定之終局判決裁判，即生既判力，是
    以，原告仍又主張：系爭土地係屬原告所有，被告不經合法
    徵收程序，自不得請求原告拆屋交地云云，自非適法，不足
    憑信。
六、至原告另主張：系爭拆屋還地事件之委任程序亦不合法，被
    告之法定代理人乙○○並無實質受特別委任之證書提出而無
    代理權，足見系爭事件之訴訟程序違法，被告自不得以不合
    法之確定判決為執行名義聲請強制執行云云，但查：
  (一)按無訴訟能力之人或法人、非法人團體等不得自為訴訟行為
    ，故須由其法定代理人為之，而依民事訴訟法第47條之規定
    ，關於訴訟之法定代理及為訴訟所必要之允許，依民法及其
    他法令之規定，是以法定代理權係基於法律規定而當然產生
    ，此與訴訟代理人，其代理人係基於代理權之授與不同，故
    法定代理人乃基於法律規定當然在訴訟程序中代表本人為任
    何訴訟行為，並不如訴訟代理人須依民事訴訟法第69條提出
    委任書，並依同法第70條，就捨棄、認諾、撤回、和解、提
    起反訴、上訴或再審之訴及選任代理人等，尚須另經受特別
    委任始得為之。
  (二)查系爭拆屋還地事件之原告教育部（即本件被告）之代表人
    係教育部長，而乙○○在本件訴訟中經任命為教育部長，有
    （93）特字第00048號任命令影本一件附於系爭拆屋還地事
    件案卷可稽，是乙○○在系爭拆屋還地事件及強制執行事件
    ，即依法律規定應為教育部之法定代理人代表教育部為訴訟
    行為，原告以乙○○並無實質受特別委任之證書提出而無代
    理權，而認為系爭事件之訴訟程序及執行程序違法云云，容
    有誤會，亦不可採。
七、綜上所述，本件原告主張系爭拆屋還地事件有判決不合法、
    委任程序不合法、未經合法徵收等不許強制執行及撤銷執行
    程序之各項事由，經查均非可取。從而，原告依強制執行法
    第14條、第14條之1等規定，訴請撤銷本院96年度執字第287
    72號之強制執行程序及被告不能以本院93年度重訴字第84號
    確定判決之執行名義對原告強制執行，自非有理，應予駁回
    。
八、結論：本件原告之訴為無理由，依民事訴訟法第78條，判決
    如主文。
中    華    民    國    97    年    3    月    27     日
                  民事第三庭  法  官  蔡美美
以上正本係照原本作成。
如對本判決不服，須於判決送達後20日內向本院提出上訴狀。
中    華    民    國    97    年    3    月    27     日
                              書記官  彭建山


司法院資訊處製作；財團法人民間司法改革基金會備份。
